臺灣高雄地方法院民事判決
110年度訴字第372號
原      告  董○恩   （地址詳卷）
兼訴訟代理  
人          董○輝  （地址詳卷）
被      告  陳文政  
上列當事人間請求債務人異議之訴事件，本院於民國111年6月14
日言詞辯論終結，判決如下：
    主  文
原告之訴駁回。 
訴訟費用由原告負擔。   
    事實及理由
壹、程序事項：
一、按當事人喪失訴訟能力或法定代理人死亡或其代理權消滅者
    ，訴訟程序在有法定代理人或取得訴訟能力之本人承受其訴
    訟以前當然停止。上述承受訴訟人，於得為承受時，應即為
    承受之聲明，民事訴訟法第170條、第175條第1項分別定有
    明文。查原告董○恩於本件起訴時均尚未成年，有戶籍謄本
    可稽（參見本院109年度審訴字第 1543號卷〈下稱本院審訴
    字卷〉第219頁），嗣其於本件訴訟進行中成年，並已聲明承
    受訴訟（見本院110年度訴字第372號卷〈下稱本院訴字卷〉卷
    第347頁），與前揭規定相合，應予准許。
貳、實體事項：
一、原告主張：董○恩提供其所有坐落高雄市○○區○○段○○段0000
    地號土地（權利範圍10000分之58）及其上同段8645建號建
    物（權利範圍全部，與前揭土地下合稱系爭抵押物）於106 
    年1 月26日設定擔保債權總金額360 萬元之最高限額抵押權
    （下稱系爭抵押權）予被告，以供擔保其父即原告董○輝（
    與董○恩下合稱原告）積欠被告如附表1 所示借款（下稱系
    爭借款），共計新臺幣（下同）372 萬5,000 元（下稱系爭
    抵押借款），並約定按年息6% 計算利息，清償日期為107 
    年12月31日，董○輝為此開立本票380萬元之本票，被告實際
    交付372 萬5,000 元。董○輝自106年2月至108年8月共償還2
    19萬700元，詎被告拒不承認，竟持董○輝所簽發如附表2所
    示本票5 張（下稱系爭本票），稱董○輝尚積欠300萬元借款
    屆期未付，向本院聲請裁定拍賣抵押物，經本院以109年度
    司拍字第26號民事裁定（下稱系爭拍賣抵押物裁定）准許拍
    賣後，復持該確定裁定為執行名義，再向本院民事執行處聲
    請強制執行，經本院民事執行處以109年度司執字第118525
    號強制執行程序執行董○恩所有之系爭抵押物在案（下稱系
    爭執行程序、執行名義）。惟系爭借款並非360萬元，且董○
    輝已清償上開金額；又附表2編號3之本票，被告變造簽發日
    期，私自自行加蓋印章，使無效本票變成有效本票，被告再
    持系爭本票向本院聲請本票裁定，經本院以108 年度司票字
    第5739號裁定准許強制執行。原告已另案向被告提出確認本
    票債權不存在之訴，並經本院以109年雄簡字第1022號審理
    （下稱系爭另案）。是被告顯有前揭部分債權不存在或消滅
    之事由發生，自不得據以聲請強制執行。為此，爰依強制執
    行法第14條第2 項規定提起債務人異議之訴。並聲明：系爭
    執行程序應予撤銷。
二、被告則以：系爭執行事件執行名義即附表2系爭本票之債權
    共300萬元，業經系爭另案判決認定被告確有票據債權300萬
    元存在，至附表2編號3之本票是兩造約定借款30萬元，原告
    同意預扣利息，故而原告簽發面額30萬元之系爭本票後，被
    告旋於106 年7 月18日匯款29萬2,500 元，因原告已北上臺
    中，短期無法再南下簽押發票日，故授權被告於代理權限內
    ，由被告自己決定效果意思，並以本人名義完成發票日之票
    據行為，洵屬適法。兩造間借款總共為380萬元，原告所匯
    款項為106年6月23日之中華郵政支票匯款50萬元，106年5月
    3日33萬元，此33萬元裡面有30萬元是還本金，3萬還利息，
    是原告僅還款80萬元，且原告皆有將已清償本金完畢的本票
    還給原告，原告尚積欠300萬元，是兩造於108年5月17日簽
    訂系爭合議書，並為利息調降及違約金利息的計算，原告當
    時也承認尚積欠被告本票300萬元。簽訂系爭合議書後，原
    告償還11萬2800元是108年2月至4月之利息，即系爭合議書
    上第1項約定，另繳納2萬元是本金300萬元之利息，每月約
    定利息為1.6%。原告未提出其他另有清償等足以使執行名義
    之請求權及執行力消滅之原因事實，且未提出被告有同意延
    期清償，妨礙債權人請求之事由，逕提起本訴為無理由等語
    置辯，並聲明：原告之訴駁回。　　
三、不爭執事項（參見本院訴字卷第頁，並依兩造主張答辯略為
    調整文字）：
　㈠董○輝前於106 年1 月25日向被告借款，並提供董○恩所有之
    系爭抵押物設定普通抵押權予被告，以供擔保董○輝於106 
    年1 月25日向被告為金錢借貸所生之債務，及因債務不履行
    而發生之損害賠償，並約定年利息為6%。
　㈡嗣於107 年1 月18日，兩造合意將前揭普通抵押權變更為最
    高限額抵押權，並擔保董○輝對被告（包括過去所復現在尚
    未清償）及將來在抵押權設定契約書所定最高限額內之全部
    借款債務，包括金錢借貸、保證、透支、票據等，擔保債權
    總金額變更為360 萬元，清償日期為107 年12月31日，年利
    息為6%（以上參見本院審訴字卷第157 至175 頁、第189 至
    233 頁）。
　㈢董○輝分別於106 年1 月26日借款481,000 元、106 年2 月7 
    日借款48萬7,500 元、106 年3 月6 日借款97萬5,000 元、
    106 年7 月18日借款29萬2,500 元、107 年1 月19日借款10
    0萬0,000 元、107 年1 月24日借款48萬9,000 元，共計向
    被告借款372萬5,000 元。
　㈣董○輝與被告於簽立108年5月17日合議書後，原告尚有清償11
    萬2,800元、2萬元。
四、兩造同意協議簡化爭點如下：
　㈠系爭抵押借款債權是否已部分清償？如是，清償金額為何？
  ㈡被告有無變造系爭本票？系爭本票債權是否存在？
  ㈢系爭執行事件之強制執行程序應否撤銷？　　
五、經查：
  ㈠按抵押權人，於債權已屆清償期，而未受清償者，得聲請法
    院，拍賣抵押物，就其賣得價金而受清償。最高限額抵押權
    ，除第861條第2項、第869條第1項、第870條、第870條之1
    、第870條之2、第880條之規定外，準用關於普通抵押權之
    規定。民法第873條、第881條之17規定分別定有明文。次按
    執行名義無確定判決同一之效力者，於執行名義成立前，如
    有債權不成立或消滅或妨礙債權人請求之事由發生，債務人
    亦得強制執行程序終結前提起異議之訴，強制執行法第14條
    第2項定有明文。惟債務人異議之訴之目的在於排除執行名
    義之執行力，而抵押權人於其抵押債權未受全部清償前，依
    民法第873條規定，應得就抵押物之全部行使權利，抵押權
    所擔保之債權若經一部清償而一部消滅，抵押權仍為擔保其
    餘之債權而存在。於此情形，其為執行名義之拍賣抵押物裁
    定之執行力並未因而喪失，抵押人縱爭執抵押債權金額已部
    分清償，亦無從以異議之訴排除該拍賣抵押物之部分執行程
    序（參見最高法院102年度台上字第543號判決意旨）。
  ㈡查本件被告持系爭拍賣抵押物裁定為執行名義，於109 年12
    月9日對董○恩聲請強制執行後，由本院民事執行處以系爭執
    行事件執行中，業經本院依職權調閱系爭執行事件卷核閱無
    訛。而系爭抵押權為最高限額抵押權，依民法第881條之12
    第1項第5款規定，其所擔保之債權業因被告聲請裁定拍賣系
    爭抵押物而確定。再觀諸系爭抵押物裁定之主文為：「相對
    人（即董○恩）所有如附表所示之不動產（即系爭抵押物）
    准予拍賣」，有系爭抵押權裁定1份附卷可稽（參見系爭執
    行事件卷第8至10頁）。另審酌系爭本票為前開抵押權所擔
    保之債權之一，為兩造所不爭執（參見本院訴字卷第22至23
    頁）。且系爭抵押權前揭變更登記債務清償日期為107 年12
    月31日後，董○輝與被告雖又曾於108年5月17日簽立合議書
    ，約定董○輝向被告借貸之債務清償日期展延至108年10月30
    日，有該合議書1份附卷可參（參見本院109年度雄簡字第10
    22號卷第148頁）。惟不論是基於系爭抵押權登記內容，或
    該合議書之約定，兩造間之債務清償日期均已屆至，亦堪認
    定。再參以原告於本院審理中自陳：於簽立系爭協議書時，
    曾自行核算其尚餘本金147萬元未清償，然於系爭另案審理
    中經查閱相關卷證後，始發現已償還本金1,894,556元，尚
    積欠被告1,830,444元本金等語（參見本院訴字卷第312、34
    0至342、221至235頁）。然而，無論原告尚未清償之剩餘本
    金數額為何，綜觀原告整體答辯，原告均自認迄今就系爭抵
    押物之抵押債務僅為部分清償之事實。準此，系爭抵押權所
    擔保之債權既已確定，且於清償日期屆至時未獲全數清償，
    揆諸前開法條及說明，系爭抵押物上既仍有部分債權存在，
    被告就系爭抵押物之抵押權仍為擔保其餘之債權而存在，被
    告自得依民法第881條之17準用第873條規定，向法院聲請拍
    賣系爭抵押物，就其賣得價金而受清償。則原告以抵押債務
    已部分清償為由提起債務人異議之訴，請求撤銷系爭執行事
    件所為之執行程序，自屬無據，而無理由。
六、綜上，原告依強制執行法第14條第2 項規定提起債務人異議
    之訴，請求系爭執行程序應予撤銷，為無理由，應予駁回。
七、訴訟費用負擔依據：依民事訴訟法第78條規定。
中　　華　　民　　國　　111 　年　　7 　　月　　15　　日
                  民事第三庭法　官　黃姿育
以上正本係照原本作成。
如對本判決上訴，須於判決送達後20日內向本院提出上訴狀。如
委任律師提起上訴者，應一併繳納上訴審裁判費。　　　　　　
中　　華　　民　　國　　111 　年　　7 　　月　　18　　日
                            書記官  陳亭妤
附表1：
編號   日  期 金額（新臺幣） 證據名稱及出處 ⒈ 106年1月26日 48萬1,000元 董○恩所有之中華郵政股份有限公司客戶歷史交易清單（參見本院審訴字卷第21至25頁）  ⒉ 106年2月7日 48萬7,500元  ⒊ 106年3月6日 97萬5,000元  ⒋ 106年7月18日 29萬2,500元  ⒌ 107年1月19日     100萬元  ⒍ 107年1月24日 48萬9,000元  總計  372萬5,000元  

附表2 ：
編號 票據 發票人 發票日 票面金額（新臺幣） 利息起算日即提示日 票據號碼 1 本票 董○輝 106年3月6日 1,000,000元 106年4月16日 220748 2 本票 董○輝 106年5月8日 200,000元 106年6月8日 544692 3 本票 董○輝 106年7月18日 300,000元 106年8月18日 758526 4 本票 董○輝 107年1月24日 500,000元 107年2月24日 758545 5 本票 董○輝 107年1月19日 1,000,000元 107年2月19日 758544